臺灣臺中地方法院刑事判決
110年度易字第1247號
公  訴  人  臺灣臺中地方檢察署檢察官
被      告  陳平章


上列被告因詐欺案件，經檢察官提起公訴（110年度偵字第13721
號），本院判決如下：
    主    文
陳平章無罪。
    理    由
一、公訴意旨略以：被告陳平章與告訴人陳英慧為前同事關係，
    被告陳平章竟意圖為自己不法所有，於民國109年9月間在臺
    中市○區○○○街000號告訴人陳英慧住處，向告訴人陳英慧謊
    稱可投資當鋪，投資新臺幣（下同）10萬元，每月有6000元
    獲利，致使告訴人陳英慧陷於錯誤而於同年月21日及10月1
    日，於前開住處分別交付10萬元、5萬元與被告陳平章。被
    告陳平章於同年11月2日、22日、12月11日、21日、110年1
    月1日分別交付3000元、6000元、3000元、6000元、3000元
    共計2萬1千元後，被告陳平章即未繼續支付任何利潤與告訴
    人陳英慧。經告訴人陳英慧多次催討，被告陳平章均推諉或
    避不見面，告訴人陳英慧始知受騙上當。因認被告陳平章涉
    犯刑法第339條第1項詐欺取財罪嫌。
二、檢察官對於起訴之犯罪事實，應負提出證據及說服之實質舉
    證責任。倘其所提出之證據，不足為被告有罪之積極證明，
    或其指出證明之方法，無法說服法院以形成被告有罪之心證
    者，應貫徹無罪推定原則，刑事妥速審判法第6條定有明文 
    。又犯罪事實應依證據認定之，無證據不得認定犯罪事實；
    不能證明被告犯罪者，應諭知被告無罪之判決，刑事訴訟法
    第154條第2項、第301條第1項分別定有明文。事實之認定，
    應憑證據，如未發現相當證據或證據不足以證明，自不能以
    推測或擬制之方法，為裁判基礎。至於認定不利於被告之事
    實，須依積極證據，苟積極證據不足為不利於被告事實之認
    定時，本於無罪推定原則，應為有利於被告之認定；而所謂
    「積極證據足以為不利被告事實之認定」係指據為訴訟上證
    明之全盤證據資料，在客觀上已達於通常一般之人均不致於
    有所懷疑，而得確信被告確曾犯罪之程度，若未達到此一程
    度，而有合理懷疑之存在時，即無從為有罪之認定。再者，
    證據之證明力，雖由法官評價，且證據法亦無禁止得僅憑一
    個證據而為判斷之規定，然自由心證，係由於舉證、整理及
    綜合各個證據後，本乎組合多種推理之作用而形成，單憑一
    個證據通常難以獲得正確之心證，故當一個證據，尚不足以
    形成正確之心證時，即應調查其他證據。尤其證人之陳述，
    往往因受其觀察力之正確與否，記憶力之有無健全，陳述能
    力是否良好，以及證人之性格如何等因素之影響，而具有游
    移性；其在一般性之證人，已不無或言不盡情，或故事偏袒
    ，致所認識之事實未必與真實事實相符，故仍須賴互補性之
    證據始足以形成確信心證；而在對立性之證人（如被害人、
    告訴人）、目的性之證人（如刑法或特別刑法規定得邀減免
    刑責優惠者）、脆弱性之證人（如易受誘導之幼童）或特殊
    性之證人（如秘密證人）等，則因其等之陳述虛偽危險性較
    大，為避免嫁禍他人，除施以具結、交互詰問、對質等預防
    方法外，尤應認有補強證據以增強其陳述之憑信性，始足為
    認定被告犯罪事實之依據。
三、公訴意旨認被告陳平章有刑法第339條詐欺取財罪嫌，無非
    係以被告陳平章供述、證人即告訴人陳英慧證述、匯款單、
    對話紀錄為依據。
四、訊據被告陳平章堅詞否認有何詐欺取財之犯行，辯稱：我是
    向告訴人借錢，條件是告訴人借我10萬元，月利息6,000元
    ，以及借款5萬元，月利息3,000元，我曾經聽當鋪業的朋友
    說10萬元利息是6,000元，所以我就用這個高額利息給告訴
    人，我當時開車收入不高，需要用錢。我當時是跟告訴人說
    我要跟當舖借錢來還告訴人，告訴人聽錯了等語（見本院卷
    第31、32、65頁）。
五、經查：
（一）告訴人於公訴意旨所載時間，先後給付10萬元、5萬元予
      被告，被告亦於公訴意旨所載時間，先後給付共21,000元
      與告訴人之事實，為被告所不否認（見本院卷第33頁），
      並有證人即告訴人陳英慧警詢、偵查中及本院審理時之證
      述（見偵卷第19-21頁、第41-42頁、第65-68頁，本院卷
      第56-63頁）、中國信託銀行自動櫃員機交易明細表（見
      偵卷第23-27頁）在卷可稽。此部分事實首堪認定。
（二）被告否認犯行，並以前詞置辯，是本院應審酌者為：被告
      陳平章與告訴人陳英慧之間，有無以投資當鋪可獲利之名
      義而詐欺之情形？被告有無詐欺之主觀犯意？茲論述如下
      ：
　　1.刑法第339條第1項詐欺取財罪之成立，以意圖為自己或第
      三人不法所有，以詐術使人將本人或第三人之物交付為要
      件。所謂以詐術使人交付，必須被詐欺人因其詐術而陷於
      錯誤，若其所用方法，不能認為詐術，亦不致使人陷於錯
      誤，即不構成該罪。至於民事債務當事人間未依債務本旨
      履行給付之情形，若非出於自始即意圖給付不完全之詐欺
      行徑時，自不該當刑法第339第1項詐欺罪之構成要件。且
      刑事被告依法不負自證無罪之義務，故別無積極證據之情
      形下，自難以被告單純債務不履行狀態，推定被告自始即
      有不法所有之意圖而施行詐術。是行為人如係事後因其他
      因素無法如期給付或給付不完全，乃民事上債務不履行之
      問題，除有積極證據足認其於取得財物之初即心存不法所
      有之意圖者外，尚難以嗣後之給付不完全遽認其涉犯詐欺
      罪名。
　　2.證人陳英慧於本院審理時證述：我和被告109年9月間是同
      事，我於109年9月21日、109年10月1日分別有給被告10萬
      元、5萬元，都是現金交付。我給被告錢是因為當時被告
      跟我說投資他朋友的當鋪，被告在上班途中一直跟我說，
      感覺就是一直在洗腦。我覺得搞不好從頭到尾都沒有這間
      當鋪，被告是說10萬元6000元利息，錢放在那邊很穩、不
      會不見，這個機會本來是他當鋪朋友要給他的，只是他把
      機會讓給我。我問被告說一間好好的當鋪，怎麼會把這10
      萬元看在眼裡，被告說他朋友也是幫他，他要把這個機會
      讓給我。都是被告載我上班的途中跟我單獨講的，沒有其
      他人在場。被告沒有給我看他朋友的名片或是告訴我姓名
      ，我都沒有再去查證。被告跟我說給他10萬元給他朋友投
      資當鋪，獲利是6,000元1個月，他說這是穩的、固定的，
      被告沒有跟我說10萬元投資他朋友的當鋪，他朋友會拿去
      做什麼運用。後來10月1日又交付5萬元給被告，是被告跟
      我說要增額投資同一間當鋪，我就拿5 萬元現金給他。5
      萬元部分獲利就是10萬元的一半，3000元。後續我們約定
      要交付3000、6000元的日子，被告確實有交付幾期，一共
      2萬1000元，之後就沒有再交付，我跟被告催討利潤都是
      用Line對話等語（見本院卷第56-63頁）。
　　3.依據被告與告訴人之間LINE對話記錄截圖，被告於110年1
      1月11日上午7時24分向告訴人表示「早安，今天星期日，
      當鋪沒開，他明天才會跟我算，3000明天轉給妳喔！」（
      見偵卷第27頁），並在110年11月2日拍攝轉帳給告訴人之
      明細表傳送予告訴人；110年12月3日被告表示父親過世，
      要明天或後天才能轉錢；110年12月7日告訴人向被告稱「
      今天7號你已經失約了」、「可以的話我希望這個月底就
      清一清了」、「我不喜歡跟信用不好的人有金錢上的往來
      」；110年12月11日告訴人又稱「你又再一次失信，我不
      喜歡沒信用。月底清一清吧」；110年12月28日告訴人又
      稱「28號了」、「月底結清記得吧」，被告則回應「利息
      會準時給，給我一小段時間處理」等語（見偵卷第27-39
      頁）
　　4.公訴人指控被告以「投資當鋪可獲利」之詐術，使告訴人
      陷於錯誤而先後給付10萬元、5萬元，屬詐欺取財等語。
      然查，所稱「投資當鋪可獲利」之詐術，究竟投資標的、
      內容為何？甚者有無此事？除了告訴人單方面之指述外，
      並無其他證據可資補強。依據被告和告訴人之間之對話記
      錄，2人間也只有被告曾經說過「今天星期日，當鋪沒開
      」等語，與當鋪稍有關聯，除外關於所謂「投資當鋪」之
      事，隻字未提，2人間之對話內容，均為被告未能準時於
      每月1日付款，告訴人向被告催討之訊息。告訴人向被告
      催討之用語，亦為「月底結清」、「不想和信用不好的人
      有金錢往來」等等，均無從看出告訴人是否確有受被告詐
      欺致陷於錯誤而「投資當鋪」，2人間之對話及金錢往來
      模式，依據卷內事證，只能認定屬單純民事借貸關係，而
      被告無法依約按時還款，則此屬民事債務不履行之問題，
      無從僅因被告無法按時還款即課予被告刑責。綜上，公訴
      人提出之證據，無法證明被告有公訴意旨所指施用「投資
      當鋪可獲利」詐術之情形，亦無從證明被告有何詐欺取財
      之主觀犯意，是公訴人所提出之證據尚無足證明被告陳平
      章有何公訴意旨所載之犯行，此部分核屬不能證明被告犯
      罪。揆諸首揭法條及說明，自應為被告陳平章無罪之諭知
      。
據上論斷，應依刑事訴訟法第301 條第1 項，判決如主文。
本案經檢察官鄒千芝提起公訴，檢察官温雅惠到庭執行職務。
中　　華　　民　　國　　110 　年　　12　　月　　2 　　日
                  刑事第二庭  審判長法  官  陳淑芳

　　　　　　　　　　　　　　　　　　法  官  黃光進

　　　　　　　　　　　　　　　　　　法  官  徐煥淵
以上正本證明與原本無異。
如不服本判決應於收受送達後20日內向本院提出上訴書狀，並應
敘述具體理由；其未敘述上訴之理由者，應於上訴期間屆滿後20
日內向本院補提理由書（均須按他造當事人之人數附繕本）「切
勿逕送上級法院」。
告訴人或被害人如不服判決，應備理由具狀向檢察官請求上訴，
上訴期間之計算，以檢察官收受判決正本之日起算。
                            　　　　書記官   陳麗靜 
中　　華　　民　　國　　110 　年　　12　　月　　2 　　日